臺灣澎湖地方法院民事裁定　　　　110年度消債職聲免字第3號
聲　請　人　莊智強　
即　債務人　　　　

代　理　人　林泓帆律師(財團法人法律扶助基金會律師)
相　對　人　台北富邦商業銀行股份有限公司

法定代理人　程耀輝


相　對　人　臺灣新光商業銀行股份有限公司

法定代理人　李增昌
代　理　人　吳佳芬
相　對　人　遠東國際商業銀行股份有限公司

法定代理人　周添財


相　對　人　元大商業銀行股份有限公司


法定代理人　翁健　
代　理　人　黃勝豐
上列當事人間因消費者債務清理聲請免責事件，本院裁定如下：
    主  文
債務人莊智強應予免責。
    理  由
一、按法院為終止或終結清算程序之裁定確定後，除別有規定外
    ，應以裁定免除債務人之債務；法院裁定開始清算程序後，
    債務人有薪資、執行業務所得或其他固定收入，扣除自己及
    依法應受其扶養者所必要生活費用之數額後仍有餘額，而普
    通債權人之分配總額低於債務人聲請清算前二年間，可處分
    所得扣除自己及依法應受其扶養者所必要生活費用之數額者
    ，法院應為不免責之裁定。但債務人證明經普通債權人全體
    同意者，不在此限；債務人有下列各款情形之一者，法院應
    為不免責之裁定。但債務人證明經普通債權人全體同意者，
    不在此限：一、於七年內曾依破產法或本條例規定受免責。
    二、故意隱匿、毀損應屬清算財團之財產，或為其他不利於
    債權人之處分，致債權人受有損害。三、捏造債務或承認不
    真實之債務。四、聲請清算前二年內，因消費奢侈商品或服
    務、賭博或其他投機行為，所負債務之總額逾聲請清算時無
    擔保及無優先權債務之半數，而生開始清算之原因。五、於
    清算聲請前一年內，已有清算之原因，而隱瞞其事實，使他
    人與之為交易致生損害。六、明知已有清算原因之事實，非
    基於本人之義務，而以特別利於債權人中之一人或數人為目
    的，提供擔保或消滅債務。七、隱匿、毀棄、偽造或變造帳
    簿或其他會計文件之全部或一部，致其財產之狀況不真確。
    八、故意於財產及收入狀況說明書為不實之記載，或有其他
    故意違反本條例所定義務之行為，致債權人受有損害，或重
    大延滯程序；債務人有前條各款事由，情節輕微，法院審酌
    普通債權人全體受償情形及其他一切情狀，認為適當者，得
    為免責之裁定，消費者債務清理條例（下稱消債條例）第13
    2 條、第133 條、第134 條及第135 條分別定有明文。又消
    債條例之立法目的，在於使陷於經濟上困境之消費者，得分
    別情形依該條例所定重建型債務清理程序（更生）或清算型
    債務清理程序（清算）清理債務，藉以妥適調整其與債權人
    及其他利害關係人之權利義務關係，保障債權人之公平受償
    ，並謀求消費者經濟生活之更生機會，從而健全社會經濟發
    展。而消費者依清算程序清理債務，於程序終止或終結後，
    為使其在經濟上得以復甦，以保障其生存權，除另有上述消
    債條例第133 條、第134 條所規定不予免責之情形外，就債
    務人未清償之債務採免責主義（消債條例第1 條、第132 條
    立法目的參照）。
二、查本件債務人前向本院聲請清算，經本院以109 年度消債清
    字第6 號裁定自民國109 年11月25日上午10時起開始清算程
    序，嗣並終止清算程序，前開裁定均已確定，經本院調閱本
    院109 年度消債清字第6 號卷宗（下稱清算卷）及109 年度
    司執消債清字第2 號卷宗查核屬實。本院所為終止清算程序
    之裁定既已確定，依首揭消債條例規定，法院應審酌債務人
    是否有消債條例第133 條、第134 條所定應為不免責裁定之
    情形。
三、本院依消債條例第136 條之規定，通知債務人及債權人就應
    否免責乙事表示意見，並訂於110 年11月11日下午4 時15分
    開庭。債務人主張債務是民國90年間我與母親做生意，經商
    失敗，只好跟銀行借款等；而現在在母親開的餐廳幫忙，每
    個月只有8,000 元收入等語；而相對人均未到庭，而皆以書
    狀表示不同意債務人免責，其等意見略述如下：
  ㈠遠東國際商業銀行股份有限公司（下稱遠東銀行）：請詳查
    債務人是否有消債條例第133 條、第134 條各款不免責事由
    等語。
  ㈡台北富邦商業銀行股份有限公司( 下稱台北富邦銀行) ：依
    債務人之信用卡消費明細所示，債務人曾密集消費及預借現
    金，旋即未償還任何款項，顯見債務人並無還款誠意，請查
    有無構成消債條例第134 條第4 款之情事，另請詳查有無消
    債條例第133 條之事由等語。
  ㈢元大商業銀行股份有限公司( 下稱元大銀行) ：請詳查債務
    人是否有消債條例第133 條、第134 條各款不免責事由，例
    如調債務人財產所得資料等語。
  ㈣臺灣新光商業銀行股份有限公司( 下稱新光銀行) ：債務人
    有還款誠意，更應積極努力工作，距強制退休之年齡65歲止
    ，尚可工作達24年，以賺取報酬清償債務等語。
四、本院就債務人有無消債條例第133 條、第134 條規定之不免
    責情形，調查及判斷如下：
  ㈠本件債務人即聲請人無消債條例第133 條所定不予免責之事
    由：
    查債務人自100 年9 月27日至109 年8 月31日假釋出監止，
    均在法務部矯正署所屬監獄服刑，每月僅有勞作金收入，本
    院審酌債務人在監服刑仍須自行購買私人衛浴用品，上開勞
    作金實不足以支付債務人必要生活費用，是債務人於法院裁
    定開始清算程序後，債務人之收入扣除自己生活必要支出後
    ，並無餘額，再者，聲請人於聲請前二年在監服刑，亦無法
    評斷消債條例第133 條後段所載聲請前二年間，可處分所得
    扣除自己及依法應受其扶養者所必要生活費用之數額，是認
    自不得依該規定為不免責之裁定。
  ㈡本件債務人即聲請人無消債條例第134 條各款所定應不免責
    之事由：
  ⒈按消債條例關於清算程序係以免責主義為原則，不免責為例
    外，倘債權人主張債務人有消債條例第134 條各款所定不免
    責之情事，即應由債權人就債務人有合於上開各款要件之事
    實，提出相當之事證證明之。再按修正前消債條例第134 條
    第4 款規定，債務人之浪費行為屬不免責之事由，實務上適
    用結果，債務人多因有此款事由而不獲免責，為免對債務人
    過度嚴苛，應予以適度限縮為消費奢侈商品或服務，並參照
    同條例第20條、第44條、第64條、第82條及第133 條等規定
    ，限於債務人於聲請清算前2 年內，所為消費奢侈商品或服
    務、賭博或其他投機行為等不當行為，始足當之（消債條例
    第134 條修正理由參照）。查本件聲請清算前2 年為107 年
    7 月3 日至109 年7 月2 日之期間，各債權人均未能舉證證
    明上開期間本件債務人有何奢侈、浪費之行為，至債權人台
    北富邦銀行雖提及依消費明細所示，債務人曾密集消費及預
    借現金，並提出明細資料等語，惟觀之其所提出之明細資料
    均為95、96年間，顯非該款規定「聲請清算前2 年」所為，
    與消債條例第134 條第4 款所定要件不合。綜上，本件尚難
    認聲請人有消債條例第134 條第4 款所定「債務人於聲請清
    算前2 年內，因消費奢侈商品或服務、賭博或其他投機行為
    」之情事。
  ⒉相對人新光銀行雖主張考量聲請人之年齡，仍具工作能力，
    應可繼續清償債務，應避免聲請人利用消債條例以規避清償
    債務等語。然聲請人於清算程序終止或終結後，是否具備清
    償能力，並非前開法定不免責事由，是新光銀行之此部分之
    主張，並無理由。
  ⒊至其餘相對人未具體指明聲請人有何符合消債條例第134 條
    各款所列之不免責事由，並提出相當事證，本院復查無債務
    人有消債條例第134 條各款所定應不免責事由，自難認債務
    人有消債條例所定應為不免責裁定之情形。
五、綜上所述，本件債務人經法院為終止清算程序之裁定確定，
    且查無消債條例第134條各款所列之不免責事由，復不符合
    同條例第133條所定之情形，依同條例第132條之規定，自應
    裁定債務人免責，爰裁定如主文。
中    華    民    國   110    年    11    月    18    日
                  民事庭  法  官  王政揚
以上正本證明與原本無異。
如不服本裁定，應於收受裁定送達後10日內，以書狀向本院提出
抗告（須附繕本），並繳納抗告費新臺幣1,000元。
中    華    民    國   110    年    11    月    18    日
                          書記官  莊茹茵